【裁判字號】    90,重上更(四),70
【裁判日期】    900928
【裁判案由】    懲治走私條例
【裁判全文】
臺灣高等法院高雄分院刑事判決                  九十年度重上更(四)字第七號
    上  訴  人
    即  被  告    甲○○
右上訴人因違反懲治走私條例案件，不服臺灣澎湖地方法院八十六年度訴字第五十六
號中華民國八十七年十月十三日第一審判決（起訴案號：臺灣澎湖地方法院檢察署八
十六年度偵字第三三五號），提起上訴，判決後，經最高法院第四次發回更審，本院
判決如左：
    主  文
原判決關於甲○○部分撤銷。
甲○○共同私運管制物品出口逾公告數額未遂，處有期徒刑參月；扣案如附表所示之
物沒收。
    事  實
一、甲○○曾於民國八十四年間，因違反懲治走私條例案件，經臺灣澎湖地方法院判
    處有期徒刑二月，緩刑二年，於八十四年十月二十三確定，其為後述行為時尚在
    緩刑期間；竟仍不知悔悟，與其女吳秋慧（業經本院於八十八年一月七日，以八
    十七年度上訴字第二一０九號判處有期徒刑三月，緩刑三年，未經上訴而確定）
    共同基於共同犯意之聯絡，因澎湖縣籍「順和號」漁船船長陳見進（業經本院於
    九十年四月十一日，以八十九年度重上更（三）字第六０號判處有期徒刑六月，
    復經最高法院於九十年六月二十二日，以九十年台上字第三八七二號駁回上訴而
    確定），與船員翁發達（業經本院於八十八年一月七日，以八十七年度上訴字第
    二一０九號判處有期徒刑四月，緩刑三年，未經上訴而確定），對外約定以每公
    斤新臺幣（下同）二十元之代價代人私運管制物品前往大陸地區，甲○○與吳秋
    慧知悉後，即推由吳秋慧與翁發達以電話聯繫，雙方基於私運管制物品前往大陸
    地區之犯意聯絡，由甲○○、吳秋慧僱用「順和號」載運如附表所示之布料乙批
    （即布料二十五匹，完稅價格三十八萬五千元），至我國海域之金門外海北碇海
    域，交付予亦有共同犯意聯絡之不詳姓名之大陸成年人民一名，以接駁方式運送
    至大陸地區後，交付在大陸地區開設成衣工廠之甲○○，謀意既定，乃推由吳秋
    慧在台購貨（即為附表所示之二十五匹布料）後，由吳秋慧於八十六年五月廿一
    日，將如附表所示之布匹，先行以空運方式託運至澎湖，指名交由翁發達所指定
    不知情之翁進士（業經原審判決無罪，公訴人未經上訴而確定）收取。翁發達於
    收到吳秋慧所寄送之上開布料後，乃於八十六年五月二十三日將上開如附表所示
    之布料裝載於「順和號」漁船之船艙內，並以冰塊將該批布料覆蓋掩藏。嗣於八
    十六年五月二十五日二十一時三十分許，陳見進、翁發達於馬公市山水碼頭著手
    報關欲私運該批布料出海時，為警查獲而未得逞，並扣得甲○○所有如附表所示
    布料二十五匹。
二、案經澎湖縣警察局馬公分局報請臺灣澎湖地方法院檢察署檢察官偵查起訴。
    理  由
一、訊據上訴人即被告甲○○矢口否認右揭犯行，辯稱：伊人在大陸，這些事伊完全
    不知情，且伊亦不認識陳見進及翁發達等人，伊女兒吳秋慧購買上開布料伊完全
    不知，她在大陸有請人代工，再寄回臺灣販賣，又布料伊在大陸買比較便宜，不
    可能走私，如果伊知道吳秋慧如此做，伊亦會阻止，是伊不可能如此做云云。惟
    查：
（一）按自台灣地區私運物品前往大陸地區者，以私運物品出口論，懲治走私條例第
      十二條定有明文；次按自淪陷區私運物品進入本國自由地區或自本國自由地區
      私運物品前往淪陷區，其所私運之物品，以管制物品論，除屬於甲項及乙項之
      物品不限數額外，其餘以私運一項或數項，其總額由海關比照緝獲時之完稅價
      格計算，超過新臺幣十萬元或重量達一千公斤者，以管制進出口物品論，懲治
      走私條例公告管制物品項目及其數額丁項定有明文。右揭事實欄所載查獲扣案
      如附表所示之布料二十五匹可資佐證，復有大華航空公司貨運單、照片在卷可
      稽（見警卷第二十四至第二十九頁），且上開扣案布料查獲時完稅價格為三十
      八萬五千元，已逾行政院公告管制物品數額，此有財政部高雄關稅局八十六年
      十月十四日關緝字第八六一六一０七九號函暨該局八十九年十一月十八日關緝
      字第八九０六一０八六號函各一紙在卷可稽（見偵卷第七十六頁、本院八十九
      年度重上更（三）字第六０號卷第一０八頁至第一一０頁）。況同案被告吳秋
      慧於警訊時供稱：「我僱用翁進士、翁發達、陳見進、吳元亨等人駕駛順和號
      漁船將這批布料送到大陸福建省給我父親甲○○收，我父親甲○○在大陸福建
      省開成衣工廠。」、「僱用順和號漁船運送布料之價錢由我父親甲○○跟順和
      號漁船上船員算。」等語（見警卷第十四頁），於本院前審調查時則陳稱：「
      （八十六年五月二十一日你以空運方式運原審附表之布料至澎湖給翁發達？）
      有些是黃桂惠寄的，本來想要送到大陸，才空運到澎湖。」、「運到大陸給大
      陸之人加工」等語（見本院上更二卷第四十六頁），而同案被告吳秋慧係被告
      甲○○之女，迴護被告甲○○猶恐不及，當無設詞構陷之理，其於警訊時供詞
      應屬可採。至參以同案被告吳秋慧於八十六年五月二十六日檢察官第一次偵訊
      時，並陳述稱：「警訊筆錄均實在，我從台南寄來澎湖再寄大陸，台南寄過來
      三次，但還沒有寄到大陸，都是本月寄的。」等語，其直承警訊所陳實在，並
      無抗辯在警訊中之供述有何錯誤之處，益足見同案被告吳秋慧在警訊中之供詞
      應無虛妄不實，同案被告吳秋慧嗣又在本院前審調查中辯稱：係警察要其寫大
      陸收貨之地址，不得已才寫其父親甲○○在大陸之地址暨於本院調查時所陳：
      當時伊僅寄一次，約二、三百公斤，當時翁發達說每公斤二十元，後來他反悔
      ，要加價為每公斤五十元，伊不讓他寄，他說要把布料還伊，伊要去澎湖領布
      料，但後來領不到布料運比較貴（見本院卷九十年九月六日筆錄）云云，自屬
      事後迴護之詞，難以採信。
（二）被告甲○○既在大陸開設成衣加工廠，因而其有來回於大陸與台灣間之紀錄，
      有內政部警政署入出境管理局八十九年一月二十四日（八九）境信昌字第０二
      四七九號函一紙（內檢附其入出境紀錄）在卷可稽，被告於八十六年四月二十
      四日出境，至八十六年六月二日入境，案發期間，被告適在大陸，不在國內之
      事實，固屬實在。惟同案被告吳秋慧已於警訊時供稱：「我僱用翁進士、翁發
      達、陳見進、吳元亨等人駕駛順和號漁船將這批布料送到大陸福建省給我父親
      甲○○收，我父親甲○○在大陸福建省開成衣工廠。」、「僱用順和號漁船運
      送布料之價錢由我父親甲○○跟順和號漁船上船員算。」等語，詳如前述，順
      和號漁船既係將布料送至大陸後交予被告甲○○，且由被告甲○○與順和號漁
      船船員會算，顯然被告與其女即同案被告吳秋慧間確有犯意聯絡及行為分擔，
      並不因案發當時被告適不在國內，即遽以認被告與本案無關。又本案係由被告
      之女即同案被告吳秋慧以電話與翁發達聯絡，要求翁發達之順和號漁船載運上
      開布料之事實，業據同案被告吳秋慧、翁發達以證人身分於本院調查時分別證
      述明確（見本院卷九十年九月六日筆錄），亦足以證明被告係推由其女吳秋慧
      與翁發達聯繫。而同案被告翁發達於警訊中供陳：「本來我們這次出海就是要
      將這批半成品的布料，以順和號載到大陸福建省外海（金門外海）北碇海域交
      予一艘大陸漁船接駁至大陸的。」、「順和號，船長為陳見進。」、「船長陳
      見進知道這件事情。」、「是由我和陳見進共同（將布料）搬運上船的。」等
      語（見警卷第四頁、第一頁至第三頁），陳見進本人既係漁船船長，對於搬運
      上船之物品無論出海、進港均須面對安全檢查，自無不究明真實之理，且若非
      為牟取不法利益而共同謀議私運物品獲利，豈會甘冒私運貨物至大陸地區被查
      獲論罪科刑之風險，足證被告陳見進對本件走私確實知情且有共同犯意之聯絡
      。渠等之間之犯意聯絡及行為分擔，已甚為明顯，尚不得以被告當時人在大陸
      ，即遽認其與本案無關，被告甲○○此部分所辯，自難採信。
（三）懲治走私條例第十二條之罪，固係以自大陸地區私運物品進入台灣地區，或自
      台灣地區私運物品前往大陸地區為其成立要件。惟走私行為，有其連貫性與接
      續性，在實行上常有裡應外合，互相接應安排，以達其目的之情形。故如與大
      陸漁船人員，基於共同犯意之聯絡，先自我國自由地區以船舶私運管制物品至
      外海或公海上，再由大陸漁船人員在該處接駁轉運至大陸淪陷地區，係在共同
      犯意聯絡之意思範圍內，各自分擔犯罪行為之一部，並互相利用他人之行為，
      以達其犯罪之目的。本件同案被告翁發達於警訊中供承該次出海係準備將物品
      載至金門外海北碇海域交予大陸漁船接駁至大陸，已如前述，其於偵查中亦作
      相同之供述（見偵卷第十四頁），則被告甲○○與同案被告吳秋慧及翁發達、
      陳見進等人與大陸接駁之漁船人員均有共同走私之犯意聯絡，且彼此各自分擔
      實施部分行為，互相利用以達其將上開物品私運至大陸地區之目的，揆之前開
      說明，被告自應與該接駁轉運之大陸漁船人員成立共同正犯。順和號漁船係擬
      航至金門外海北碇海域交予大陸漁船接駁，而該海域係屬我國海域，固有內政
      部警政署水上警察局函附內政部警政署公告一份附卷可按（見本院前審八十七
      年度上訴字第二一０九號卷第九十一頁至第九十九頁），然被告甲○○既應與
      上開大陸漁船人員成立共同正犯，自應就大陸漁船人員所實施之行為同負責任
      。至於同案被告翁發達本件攬貨方式，係累積貨物至一定數量足夠後，方才出
      海到大陸地區之情，亦據同案被告吳秋慧於警訊中供證甚明，是同案被告翁發
      達、陳見進攬貨載送係對不特定貨主為之，其與各貨主間係併行共犯，於貨主
      與貨主間則無橫向共犯關係，且綜觀全卷，尚無證據足認被告甲○○、同案被
      告吳秋慧一組貨主及另一組同案被告郭欲賢、黃桂惠貨主，彼此間有何犯意聯
      絡與行為分擔，是本件犯行被告甲○○及其女吳秋慧二人與同案被告郭欲賢、
      黃桂慧二人間並無共犯關係，附此敘明。
（四）雖同案被告翁發達於本院調查時以證人身分出庭結證稱：因伊所找之船每公斤
      五十元，雙方運費價格談不攏，欲將物品退回台南，而非欲運往大陸（見本院
      卷九十年九月六日筆錄）。但上開布料重量二、三百公斤，以空運方式送達澎
      湖，已據同案被告吳秋慧於本院調查時陳述在卷（見本院九十年八月十七日筆
      錄），已有相當之重量，且由臺灣本島空運貨物至澎湖，亦甚勞煩，被告甲○
      ○與同案被告吳秋慧焉有就運費計算方法，尚未與同案被告翁發達、陳見進約
      定妥當前，即先行將物品托運至澎湖交付同案被告翁發達、陳見進二人裝運上
      船之理？且臺南至澎湖海上距離非近，同案被告吳秋慧託運該批貨物至澎湖之
      過程既係循空運方法，則返還之方法豈會另循其他更勞費之方式，甚而採用有
      被誤會走私之虞之漁船夾帶方式為之？尤其布料並非海鮮或易腐敗食物，斷無
      以冰塊保鮮之必要，惟查獲時，布料係放在船艙下，上以冰塊覆蓋，顯係在掩
      人耳目，避開查緝，同案被告翁發達所為證詞顯與常理有悖，難以採信為真實
      。是同案被告翁發達於本院調查時證述稱：因為要去澎湖虎井作業，作業完至
      臺南賣魚，順道載到臺南把布匹還她（指吳秋慧），要屬迴護之詞，不足採信
      。再者，同案被告吳秋慧、翁發達二人於偵查中檢察官第二次訊問時，則均改
      辯稱如附表所示之物送到澎湖係要委由翁發達做代工（見偵查卷第四十一頁背
      面、第四十三頁正面），嗣於原審及本院前審歷次審理時，改與被告甲○○一
      致辯稱：係因雙方對運費談不攏，故欲將該批物品運返台南云云；苟渠等確係
      因運送價格不能合致，同案被告吳秋慧、翁發達焉有於偵查中謊稱係欲委由做
      代工之理？顯見上開被告前後供詞有明顯矛盾，是以，同案被告即證人吳秋慧
      、翁發達於本院調查時所證述運費價格談不攏，所以臨時決定要將貸物運回臺
      南一節，顯係嗣後迴護之詞，無可採信。（被告所提用以證明運費數額之福建
      晉江市利瑤織造企業有限公司證明書，及原審函查旭華航空貨運承攬有限公司
      於八十七年六月五日出具之函各一份，與本案並無何關聯性，無法採為有利或
      不利於被告之證據）。
（五）再按懲治走私條例第二條之私運管制物品出口逾公告數額罪，其所謂出口，係
      指由我國海港、航空機場或陸地邊境向國外運輸者而言，其私運方式，不論為
      海運、空運或路運，或數方式併用，均屬之。如對於私運管制物品出口之犯罪
      事實，已開始實施者，即屬著手，縱尚未將物品運出國境，或尚未到達與其他
      交通工具接駁之地點即被查獲，應屬犯罪是否既遂之問題。同案被告吳秋慧於
      警訊時稱其寄送之物物，約五百公斤，價格二十萬元，嗣於本院前審調查時承
      認如附表所示之布料二十五匹，乃其委託運送，且與同案被告黃桂惠之貨物均
      自台灣著手起運，運抵澎湖，嗣查獲本件如附表所示之布料二十五匹，雖被告
      推由其女即同案被告吳秋慧所有託運部分，因時間已距離三、四年無法詳細記
      憶委送貨品數量，惟據同案被告吳秋慧在本院前審調查中業經坦供如附表所示
      之布料二十五匹係其委託運送貨物（見本院八十九年度重上更（三）字第六０
      號卷九十年三月十五日訊問筆錄），該部分貨物之完稅價格計三十八萬五千元
      ，有財政部高雄關稅局八十九年十一月十八日關緝字第八九０六一０八號函一
      紙（內附完稅價格表）在卷可稽（見本院更三卷第一一０頁），已逾行政院所
      公告之十萬元，自屬管制出口物品，而同案被告翁發達、陳見進接獲上開物品
      之後，復將該等物品藏放於「順和號」漁船之船艙內，並辦理報關手續，報關
      完成後即將出港續運，其報關之行為實係私運行為之繼續發動，顯已該當實施
      私運管制物品出口構成犯罪事實之行為，雖尚未運至前述北碇海域與大陸漁船
      接駁即被查獲，然依上開說明，其行為自屬未遂。
（六）綜上所述，被告甲○○所辯暨同案被告即證人吳秋慧、翁發達嗣後於本院調查
      時之證述，純係嗣後卸責及迴護之詞，均不足採信。本件事證明確，被告甲○
      ○，犯行洵堪認定。
三、核被告甲○○所為，係犯懲治走私條例第二條第三項、第一項之私運管制物品出
    口逾公告數額未遂罪。被告甲○○與其女即同案被告吳秋慧暨同案被告翁發達、
    陳見進、不知名大陸地區準備接駁人士一名間，有犯意聯絡及行為分擔，為共同
    正犯。被告甲○○著手私運管制物品出口行為之實行而未遂，為未遂犯，依刑法
    第二十六條前段之規定減輕其刑。
四、原審對此部分，為科刑之判決，固非無見，惟查：（一）本件查獲之物品出口目
    的地既係前往大陸地區，且係準備以接駁方式上岸，原審既認為本案同案被告翁
    發達、陳見進二人係欲在北碇海域卸貨接駁，又未認定尚有其他接駁之大陸地區
    共犯，即有未洽。（二）本件被告甲○○與同案被告吳秋慧二人與被告郭欲賢、
    黃桂慧二人係分別與翁發達、陳見進間成立共犯，二組貨主彼此間並不成立共同
    正犯，原判決泛言被告六人間成立共同正犯，而未就甲○○與同案被告吳秋慧一
    組部分貨物及完稅價格予以區分認定，亦有未合。被告甲○○上訴意旨均否認犯
    罪，指摘原判決不當，固無足取，但原判決既有上述可議之處，此部分即屬無可
    維持，此部分應由本院撤銷改判。爰審酌被告甲○○曾於八十四年間，因違反懲
    治走私條例案件，經臺灣澎湖地方法院判處有期徒刑二月，緩刑二年，於八十四
    年十月二十三確定，其為後述行為時尚在緩刑期間之走私前科（有臺灣高等法院
    被告全國前案紀錄表一紙在卷可憑），業據其供明在卷，並審酌其犯罪之動機無
    非圖營運費節省小利，而所私運之物品數量非鉅大且對社會民生亦無重大影響，
    但犯後未能坦承犯行等一切情狀，量處如主文第二項所示之刑（因同案被告陳見
    進係累犯且為本件私運漁船之船長，甲○○係於緩刑期間內再犯，情節不一，自
    應量處不同之刑）。又扣案之如附表所示之布料二十五匹，為被告甲○○所有，
    且係供本件走私犯罪所用之物，併依刑法第三十八條第一項第二款宣告沒收。
五、公訴意旨另略以：翁發達於八十五年九月底某日，以每公斤二十元之代價受雇於
    甲○○、郭欲賢、吳秋慧、黃桂惠四人，載運布料乙匹至大陸福建省外海北碇海
    域接駁予大陸漁船轉交在大陸開設成衣廠之甲○○及郭欲賢，因認被告甲○○涉
    犯懲治走私條例第二條第一項私運管制物品出口逾公告數額罪嫌。經查：
（一）按自淪陷區私運物品進入本國自由地區或自本國自由地區私運物品前往淪陷區
      ，其所私運之物品，以管制物品論，除屬於甲項及乙項之物品不限數額外，其
      餘以私運一項或數項，其總額由海關比照緝獲時之完稅價格計算，超過新臺幣
      十萬元或重量達一千公斤者，以管制進出口物品論，懲治走私條例公告管制物
      品項目及其數額丁項定有明文。
（二）同案被告翁發達、翁進士（業經原審法院判決無罪，公訴人未經上訴而確定）
    於警訊卷中供稱該次載運布匹之重量約三百公斤（見警訊卷第四頁背面第十二
      行、第十一頁北面第二行），而另案被告楊正雄則供稱該次載運之布匹約一百
      多公斤（見八十六年度偵字第五一八號卷影本），均未達一千公斤，而該次之
      完稅價格，據吳秋慧於本院前審調查時稱：「翁發達向我買布三百公斤說要擦
      船，我賣他六、七千元，與八十六年五月二十五日的布料、單價不相同。」（
      見本院八十八年度上更（二）字第三二０號卷八十八年十二月二十八日調查筆
      錄），而同案被告翁發達於本院前審調查時亦稱：「（八十五年九月運送約三
      百公斤布匹之單價與八十六年五月二十五日查獲之該批布料單價是否相同？品
      牌、規格與該批是否相同？）不知道，總價約六、七千元，品牌、規格我也不
      知道。」（見本院八十九年度重上更（三）字第六０號卷八十九年一月十八日
      調查筆錄），且布匹等物非屬懲治走私條例公告管制物品項目及其數額甲項及
      乙項之管制進出口物品，又無積極證據證明該批布料之品牌、價格，自亦無法
      認定其完稅價格是否已超過新臺幣十萬元，是此部分自屬不能證明被告甲○○
      犯罪，惟公訴人認此部分與被告甲○○前揭走私未遂論罪科刑之部分，有連續
      犯之關係，以裁判上一罪起訴，故就此部分毋庸為無罪之諭知，附此敘明。
六、另被告陳見進、翁發達、黃桂惠、吳秋慧、郭欲賢部分，已經判決確定，不另論
    列，附此明。
據上論結，應依刑事訴訟法第三百六十九條第一項前段、第三百六十四條、第二百九
十九條第一項前段、懲治走私條例第二條第一項、第三項、第十二條、第十一條、刑
法第二十八條、第二十六條前段、第三十八條第一項第二款，判決如主文。
本案經檢察官張其主到庭執行職務。
中    華    民    國      九十      年       九       月      二十八    日
                              臺灣高等法院高雄分院刑事第五庭
                                  審判長法官  吳水木
                                        法官  洪慶鐘
                                        法官  陳朱貴
右正本證明與原本無異。
如不服本判決，應於判決送達後十日內向本院提出上訴狀，其未述理由者並應於提
出上訴狀後十日內向本院補提理由書（應附繕本)。
                                      書記官  呂素珍
中    華    民    國      九十      年       十       月  三       日
附錄：本判決論罪科刑法條：
懲治走私條例第二條第一項、第三項
私運管制物品進口、出口逾公告數額者，處七年以下有期徒刑，得併科新臺幣二十萬
元以下罰金。
第一項之未遂犯罰之。
附表：
┌──┬──────┬────┬────┐
│編號│物 品 名 稱 │ 數  量 │ 單  位 │
├──┼──────┼────┼────┤
│ 一 │ 布      料 │  二五  │   匹   │
└──┴──────┴────┴────┘
                                                                        Ｋ


司法院資訊處製作；財團法人民間司法改革基金會備份。
